【裁判字號】    97,交聲,45
【裁判日期】    970630
【裁判案由】    違反道路交通管理處罰條例聲明異議
【裁判全文】
臺灣臺東地方法院交通事件裁定          97年度交聲字第45號
原處分機關  交通部公路總局高雄區監理所臺東監理站
異  議  人
即受處分人  甲○○
上列受處分人因違反道路交通管理處罰條例事件，對於交通部公
路總局高雄區監理所臺東監理站中華民國96年10月12日所為之處
分（原處分案號：東監違裁字第裁81-T00000000號），聲明異議
，本院裁定如下：
   主  文
原處分關於罰鍰新臺幣伍萬貳仟伍佰元部分撤銷。
上開罰鍰撤銷部分，不罰。
其餘異議駁回。
    理  由
一、原處分意旨略以：異議人即受處分人甲○○於民國96年3 月
    17日晚間11時許，騎乘車牌號碼K63-338 號重型機車，行經
    臺九線臺東縣卑南分駐所前，經警攔查，並測得其呼氣酒精
    濃度測試值達1.52mg/l，有超過標準值之違規事實，經警掣
    單舉發（東警交字第T00000000 號舉發單），乃依道路交通
    管理處罰條例第35條第1項第1款規定，於97年4月2日以東監
    違裁字第裁81-T00000000號裁決書裁處異議人罰鍰新臺幣（
    下同）52,500元，並施以道安講習等語。
二、異議意旨略以：異議人因本件酒後駕車，業經臺灣臺東地方
    法院檢察署（下稱臺東地檢署）檢察官為緩起訴處分，緩起
    訴期間3年，並應於執行命令通知書送達翌日起2年內向指定
    之公益團體、地方自治團體或社區提供200 小時之義務勞務
    （96年度偵字第738 號緩起訴處分書），惟異議人結束勞務
    後，卻收到交通事件裁決所之裁決書，原處分機關不應對伊
    再為罰鍰之裁決處分，原處分顯有不當，爰請求撤銷前揭處
    分等語。
三、按汽車駕駛人，駕駛汽車經測試檢定酒精濃度超過規定標準
    者，處15,000元以上60,000元以下罰鍰，並當場移置保管其
    車輛及吊扣其駕駛執照1 年，道路交通管理處罰條例第35條
    第1 項第1 款定有明文。又汽車駕駛人飲用酒類或其他類似
    物後其吐氣所含酒精濃度超過每公升0.25毫克或血液中酒精
    濃度超過百分之0.05以上者，不得駕車，道路交通安全規則
    第114條第2款亦有規定。又一行為同時觸犯刑事法律及違反
    行政法上義務規定者，依刑事法律處罰之。但其行為應處以
    其他種類行政罰或得沒入之物而未經法院宣告沒收者，亦得
    裁處之。前項行為如經不起訴處分或為無罪、免訴、不受理
    、不付審理之裁判確定者，得依違反行政法上義務規定裁處
    之，行政罰法第26條第1項、第2項分別定有明文，所揭示之
    所謂「一事不二罰」原則，探究其立法目的，無非以一行為
    同時觸犯刑事法律及違反行政法上義務規定時，由於刑罰與
    行政罰同屬不法行為之制裁，而刑罰之懲罰作用較強，依刑
    事法律處罰即足資警惕，實無一事二罰再處行政罰之必要，
    但罰鍰以外之沒入或其他種類行政罰，因兼具維護公共秩序
    之作用，為達行政目的，行政機關仍得併予裁處。又此所稱
    「其他種類行政罰」，係指違反行政法上之義務應受「裁罰
    性」之「不利處分」而言，依行政罰法第2條規定，應包括
    限制或禁止行為之吊扣證照處分及警告性之講習處分在內。
    至於刑事訴訟法第253條之1所指之緩起訴處分，係介於起訴
    與微罪職權不起訴間之緩衝設計，而在內容及要件上與依刑
    事訴訟法第252 條所為之不起訴處分均有所不同，又檢察官
    對被告為緩起訴處分時，依刑事訴訟法第253條之2第1 項規
    定對被告所為之指示及課予之負擔，雖非刑罰，但對被告迭
    有財產減少及自由受限之影響，性質上可謂刑事處分，且緩
    起訴制度雖以特別預防為優先考量，但在具體個案決定上，
    實亦達到一般預防的作用及報應理念，基於一行為不二罰原
    則，異議人既已就其行為受到刑事處分，自不應因同一行為
    再受到國家的處罰（臺灣高等法院暨所屬法院96年法律座談
    會刑事類提案第36號研討結果參照）。又緩起訴處分確定後
    雖有使被告免於刑事訴追之效果，與不起訴處分之效果相同
    ，但觀諸刑事訴訟法第253條之1第1 項係於91年2月8日增訂
    ，行政罰法則於94年2月5日公布，制定在後之行政罰法第26
    條第2 項僅臚列「不起訴處分或無罪、免訴、不受理、不付
    審理之裁判確定者」，得依違反行政法上義務規定裁處之，
    並未將「緩起訴處分」此一要件納入規範，則此立法意旨應
    係立法者有意排除，而非法律漏洞。故檢察官為緩起訴處分
    時如已對異議人課予指示及負擔，應視為異議人已依刑事法
    律受到處罰，則於緩起訴處分確定後，自不得再處以行政罰
    鍰。從而，汽車駕駛人之酒後駕車行為，經測試檢定酒精濃
    度超過規定標準時，其既違反道路交通管理處罰條例第35條
    第1項第1款所定之行政法上義務，同時又觸犯刑法第185 條
    之3 公共危險罪之刑事法律，則道路交通主管處罰機關依上
    開行政罰法第26條第1 項但書規定，得對異議人處以其他種
    類行政罰之情形外，關於罰鍰部分，則應依行政罰法第26條
    及道路交通管理處罰條例第10條規定，移送地方法院檢察署
    處理。於移送後，除有行政罰法第26條第2 項所定不起訴等
    事由，得依違反行政法上義務規定另行裁處者外，即不得再
    依道路交通管理處罰條例第35條第1項第1款規定，裁處異議
    人罰鍰之行政罰。
三、經查：
（一）本件異議人於96年3月17日晚間11時許，騎乘車牌號碼K63
      -338號重型機車，行經臺九線臺東縣卑南分駐所前，經警
      攔查，並測得其呼氣酒精濃度測試值達1.52mg/l，因有酒
      後駕車酒精濃度測定值超過標準值0.55mg/l之違規行為，
      經臺東縣政府警察局臺東分局初鹿街派出所執勤員警製單
      當場舉發，嗣經原經處分機關依道路交通管理處罰條例第
      35條第1項第1款之規定，裁處罰鍰52,500元，並施以道安
      講習等情，有臺東縣政府警察局96年3 月17日東警交字第
      T00000000 號舉發違反道路交通管理事件通知單、原處分
      機關97年4月2日東監違裁字第裁81-T00000000號違反道路
      交通管理事件裁決書各1件附卷可稽，且為異議人所不爭
      執，此部分事實堪以認定。
（二）異議人因上開時地之同一酒醉駕車行為，業經臺東地檢署
      檢察官於96年3月21日以96年度偵字第738號緩起訴處分書
      為緩起訴處分，其期間為3 年，異議人應自緩起訴處分命
      令通知書送達翌日起2 年內，向指定之公益團體、地方自
      治團體或社區提供200 小時之義務勞務，且上開緩起訴處
      分經臺東地檢署檢察官依職權送請再議後，經臺灣高等法
      院花蓮分院檢察署檢察長於96年4 月23日以65年度上職議
      字第149 號處分書駁回再議，而異議人亦遵循上開緩起訴
      處分命令通知書完成200 小時之義務勞務等情，有前開案
      號之緩起訴處分書、處分書及96緩字第103 號緩起訴執行
      卷宗各1 份在卷可參。是依上揭說明，本件因異議人之前
      開案件緩起訴期間尚未屆滿，該緩起訴處分尚無實質確定
      力，原處分機關自不得於緩起訴實質確定前，即逕依道路
      交通管理處罰條例第35條第1項第1 款規定裁處罰鍰處分。
      是本件原處分關於罰鍰部分，異議人之異議為有理由，應
      予撤銷，本院並就此部分諭知異議人不罰。至於道路交通
      管理處罰條例第35條第1 項所定之施以道安講習部分，與
      刑罰所定「自由刑」、「罰金刑」性質不同，屬「其他種
      類行政罰」，依行政罰法第26條第1 項但書規定，無一事
      二罰之問題，不待緩起訴處分之實質確定，自得逕予裁罰
      ，是本件原處分機關此部分裁罰，於法尚無不合，異議人
      此部分之異議為無理由，應予駁回。
四、依道路交通管理處罰條例第87條第2 項、道路交通案件處理
    辦法第20條，裁定如主文。
中    華    民    國    97    年    6     月    30    日
                  交通法庭法  官  蔡玉雪
以上正本證明與原本無異。
如不服本裁定，應於裁定送達後5日內向本院提出抗告狀（須附
繕本）。
「切勿逕送上級法院」
                          書記官  陳昭穎
中    華    民    國    97    年    6    月     30    日


司法院資訊處製作；財團法人民間司法改革基金會備份。
